【裁判字號】    97,訴,206
【裁判日期】    980916
【裁判案由】    返還不動產等
【裁判全文】
臺灣嘉義地方法院民事判決               97年度訴字第206號
原      告  甲○○○
訴訟代理人  李昶欣律師
複 代理 人  吳沛真
被      告  三貴錦繡F棟管理委員會
法定代理人  林瑞霞
訴訟代理人  劉炯意律師
複 代理 人  徐維嶽
            林彥百律師
            林春發律師
            邱俊諭
上列當事人間返還不動產等事件，本院於民國98年9月2日言詞辯
論終結，判決如下：
    主  文
原告之訴及假執行之聲請均駁回。
訴訟費用由原告負擔。
    事實及理由
壹、程序方面：
一、按訴狀送達後，原告不得將原訴變更或追加他訴，但擴張或
    減縮應受判決事項之聲明者，不在此限，民事訴訟法第255
    條第1項第3款定有明文。原告起訴之聲明原為：「一、被告
    應返還嘉義市○○○段第327地號土地應有部分1000分之32
    、地下建物第2693號應有部分100分之98、建物第2694號全
    部予原告。被告應給付原告新臺幣（下同）816萬2,100元整
    ，及自起訴狀送達之翌日起至清償日止按年息百分之五計算
    之利息。」，嗣後分別於民國97年5月28日言詞辯論期日，
    分別更正聲明一為被告應返還嘉義市○○○段第327地號土
    地、地下建物第2693號、建物第2694號全部予原告。並於98
    年9月2日言詞辯論期日撤回建號2694部分，減縮聲明二金額
    部分為212萬7,175元，損害金每月3萬5,452元，經核與法尚
    無不合，應予准許。
二、被告之法定代理人已變更為林瑞霞，被告於98年9月2日言詞
    辯論期日聲明承受訴訟，核無不合，應予准許。
貳、實體方面：
一、原告起訴主張：
  (一)緣坐落於嘉義市○○○段第327地號地下1、2層建物，建號:
    嘉義市○○○段第2693號（下稱系爭建物），原係案外人即
    盧三郎所有，然盧三郎業已亡故，故原告甲○○○乃依法繼
    承上開建物，持分百分之九十八；嘉義市○○○段第327地
    號土地（下稱系爭土地），持分1000分32，並於96年10月17
    日完成繼承登記，此有土地登記第1類謄本，及建物登記第1
    類謄本參份可稽，然被告三貴錦繡F棟管理委員會，明知系
    爭建物、土地非三貴錦繡F棟全體住戶所共有，然，被告竟
    至遲於81年10月即無權占有系爭建物，作為停車場，出租予
    該大樓住戶之用，此有證人陳玉珠於嘉義地方法院96年度偵
    字第9646號案件偵查時之證詞可稽。
  (二)綜上，原告就被告無權占有系爭建物一事，自可請求被告返
    還系爭建物及返還相當於租金利益數額之不當得利，分述如
    下:
  1.返還系爭建物部分：
  承前所述，被告三貴錦繡F棟管理委員會既自81年10月即無
    權占有系爭建物，作為停車場，出租予該大樓住戶之用至今
    ，則原告自可對被告請求返還系爭建物。
  又須補充說明者，公寓大廈管理委員會，其本身雖無權利能
    力，而無享受權利，負擔義務之能力，然占有本身並非權利
    ，僅為事實，故被告雖無權利能力，亦非不能作為占有之主
    體。
  2.返還相當於租金利益數額之不當得利部分：
  查無權占有他人土地或建築物，自應構成第184條第1項前段
    規定之侵權行為，被害人得依據第213條第1項之規定，請求
    回復原狀。然，本案自被告為侵權行為時起，至今起訴時止
    ，已逾10年之消滅時效〈第197條第1項後段參照〉，依第19
    7條第2項之規定，原告仍得依不當得利之規定，請求返還相
    當於租金之利益，此有最高法院61年台上字第1695號判例可
    稽。是以，原告依第19 7條第2項及第179條之規定，自得請
    求被告返還相當於租金利益之不當得利。
  被告無權占有原告所有系爭建物（部分地下1樓，及地下2樓
    停車場部分），依最高法院96年台上字第2660號判決之意旨
    ，無權占有人所受之利益當屬「相當於租金」之不當得利，
    而以原告對於占用建物之不當得利請求權之5年時效計算，
    被告分別受有下述之不當得利：
  (1)查被告三貴錦繡F棟管理委員會雖無權占有原告不動產，然
    民法第179條規定: 「無法律上之原因而受利益，致他人受
    損害者，應返還其利益。雖有法律上之原因，而其後已不存
    在者，亦同。」，是以，本案原告請求返還不當得利之對象
    當屬實際上受有利益者，惟被告三貴錦繡F棟管理委員占有
    系爭建物，所收受之停車管理費亦皆繳入三貴錦繡F棟之公
    共基金內，而此公共基金屬三貴錦繡F棟所有住戶共有，是
    以，本案實際上獲得利益者，實為三貴錦繡F棟所有住戶，
    故本應以三貴錦繡F棟所有住戶為被告，然依公寓大廈管理
    條例第38條之規定: 「管理委員會有當事人能力。管理委員
    會為原告或被告時，應將訴訟事件要旨速告區分所有權人。
    」，故此部分請求仍以三貴錦繡F棟管理委員為被告，即屬
    適法，合先敘明。
  (2)系爭建物 (部分地下1樓，及地下2樓停車場部分)
  A.部分地下一樓：
 ㄅ. 系爭建物面積為41.01平方公尺，而原告權利範圍為百分之
    九十八，是以原告所有面積為40平方公尺。
 ㄆ.被告應給付原告自92年3月4日起至97年12月31日止相當於租
    金之不當得利6萬5,600元 (3280元/月×40平方公尺×10%=1
    萬3120元×5年)。暨自97年3月4日起至交還不動產之日止，
    按月以1,093元 (1萬3120元÷12)計算損害金。
  (3)地下2樓停車場部分：
 ㄅ. 系爭建物面積為1282.72平方公尺，而原告權利範圍為百分
    之九十八，是以原告所有面積為1257.06平方公尺。
 ㄆ.被告應給付原告自92年3月1日起至97年12月31日止相當於租
    金之不當得利206萬1,575元 (3280元/月×1257.06平方公尺
    ×10%=41萬2315×5年)。暨自97年3月4日起至交還不動產之
    日止，按月以3萬4359元 (41萬2315÷12)計算損害金。
  (三)因之聲明：1.被告應返還嘉義市○○○段第327地號土地、
    地下建物第2693號全部予原告。2.被告應給付原告212萬7,1
    75元，及自起訴狀送達之翌日起至清償日止按年息百分之五
    計算之法定遲延利息，暨自97年3月4日起至交還不動產之日
    止，按月以3萬5,452元計算損害金。3.原告願供擔保，請准
    宣告假執行。
二、對被告抗辯所為之陳述：
  (一)被告主張原告應給付管理費部分
  1.依公寓大廈管理條例第18條規定: 「公寓大廈應設置公共基
    金，其來源為起造人按工程造價一定比例或金額提列、區分
    所有權人依區分所有權人會議決議繳納、公共基金之孳息、
    其他收入。」，系爭大廈之管理費應係由區分所有權人依區
    分所有權人會議決議繳納者，是以，被告既主張原告應給付
    管理費與被告不當得利數額相互抵銷，自須就三貴錦繡F棟
    區分所有權人會議曾就「原告所有建物應繳納管理費」為決
    議一事，負舉證責任，方屬有理。
  2.退萬步言，縱使三貴錦繡F棟區分所有權人會議雖未曾就「
    原告所有建物應繳納管理費」為決議，然而，曾就「系爭大
    廈住戶繳納管理費之計算方式」為決定，亦可以之作為請求
    原告給付管理費及計算管理費之依據，惟此部分同樣亦應由
    被告就提出三貴錦繡F棟區分所有權人會議之相關決議以為
    佐證。
  3.又，縱使依被告97年5月8日答辯狀之陳述：「本大樓之住戶
    每戶約30坪，每月繳交管理費1,000元」，系爭大廈之管理
    費收取方式亦應係以區分所有之戶數為斷，而非以坪數為斷
    ，否則，系爭大樓住戶中超過30坪之區分所有建物自非每月
    僅繳納1,000元，低於30坪之區分所有建物每月應繳納之管
    理費亦應低於1,000元，而原告於系爭大廈之區分所有建物
    僅有2戶，故最多只須繳納每月2,000元之管理費，至為灼然
    ，而並非如被告請求之每月1萬3,600元。
  (二)被告所得主張抵銷之原告應繳管理費金額為：
  1.關於此部分，原告自始並未否認應為繳納，惟被告所提金額
    之「計算單位」及「金額」顯有疑義，被告於97年5月8日本
    已為矛盾之主張: 該大樓住戶管理費依戶數計算，然對於原
    告應繳之管理費依坪數計算，原告每月應繳納新台幣1萬3,6
    00元，然至97年8月14日改口: 依停車單位計算，原告每月
    應繳納3萬元，可見被告方面所持管理費用之計算標準根本
    無一準據，而被告亦未提出「三貴錦繡F棟區分所有權人會
    議決議」。
  2.此判斷標準即為「各大樓住戶若未繳納管理費者，是否會未
    喪失其對於專有部分之使用收益權限」，若是，則為租金；
    若否，則屬管理費。誠如原告於97年8月19日準備續狀所言:
    【依被告97年8月14日所言，依停車單位計算每月管理清潔
    費1,000至1,500元，性質上乃為其向大樓住戶所收取之租金
    ，即各大樓住戶使用收益系爭停車位之代價，而非管理費。
    蓋系爭停車位皆非各大樓住戶所有，故各住戶所繳納之費用
    自為使用停車位之對價，即「非繳納該筆費用不得使用」，
    此與管理費之性質迥異，蓋各大樓住戶若未繳納管理費者，
    並未喪失其對於專有部分之使用收益權限，故兩者性質並非
    相同，而依民法第98條之規定: 「解釋意思表示，應探求當
    事人之真意，不得拘泥於所用之辭句」以觀，自不應被告所
    呈證物三中之名義為管理清潔費而改其租金之性質】，系爭
    管理清潔費之性質應為租金。
  3.反之，被告所提證物三，系爭停車位租金為每月1,200元，
    正足以證明被告自起訴前15年所獲之不當得利非僅為540萬
    元，蓋此乃原告依每單位停車位被告每月獲有1,000元之不
    當得利加以計算。
  4.總上，依原告應繳管理費之金額依被告97年5月8日所陳訴狀
    中之陳述，仍應以戶數 (即專有部分之單位)計算。而原告
    於系爭大廈之區分所有建物僅有2戶，故最多只須繳納每月
    2,000元之管理費
三、被告則以下列言詞置辯，並聲明：1.原告之訴駁回。2.被告
    願供擔保請准宣告免假執行。
  (一)地下2樓依嘉義市政府工務局所發之使用執照，用途為『停
    車空間、避難室』，本大樓為地上7層之集合住宅，依法應
    設置停車空間及避難室，且大樓住戶向建商購買時，建商稱
    地下2樓為大樓之停車空間及避難室，交由大樓住戶管理使
    用，當時由住戶自行管理，本大樓88年8月27日成立管理委
    員會後，即由管理委員會管理，向承租車位之住戶收取每月
    1,000元之管理費用，收取之費用作為維護地下2樓各項設備
    及支付相關之人事費用，地下2樓雖有30個停車位，但並非
    全部出租，多年來平均出租約20個車位，每月收取2萬元，
    與上開支出相符，故無任何結餘。原告及其被繼承多年來皆
    未主張其權利，足證地下2樓應是供住戶做為停車空間及避
    難室使用，否則原告早就主張權利。
  (二)又查，被告成立管理委員會前，即有住戶開始進住本大樓（
    約80年間），使用管理室及地下2樓做為停車空間及避難室
    使用，至今已超過16年，16年來原告從未主張任何權利（若
    管理室及停車空間為原告所有），應是原告與建商有相當之
    關係（被告質疑原告僅是建商之人頭，原告並未出資購買系
    爭建物），而將原告名下之建物提供住戶作為管理室及停車
    使用，故雙方應有使用借貸關係，依民法第470條規定，借
    用人應於契約所定期限屆滿時，返還借用物；未定期限者，
    應於依借貸之目的使用完畢時返還之。故兩造間應有目的性
    使用借貸關係，使用至本大樓不堪居住為止，原告主張被告
    無權占有，與事實不合。
  (三)侵權行為不當得利部份：
  1.原告主張被告無權占有，應返還相當於租金之不當得利，如
    上所言，並非無權占有，而是具有使用借貸之法律關係，故
    其請求顯無理由。原告主張之請求權基礎為侵權行為，然查
    ，被告為非法人團體，雖有當事人能力，但無侵權行為能力
    。
  2.原告又主張民法第197條第2項規定，損害賠償之義務人，因
    侵權行為受利益，致被害人受損害者，於前項時效完成後，
    仍應依關於不當得利之規定，返還其所受之利益於被害人。
    經查，該法條之構成要件須被害人受有損害，義務人受有利
    益，請原告說明其所受之損害為何？民法第182 條規定，不
    當得利之受領人，不知無法律上之原因，而其所受之利益已
    不存在者，免負返還或償還價額之責任。如前所言，被告至
    今仍確信管理室及地下2樓，被告有權管理使用，且收取之
    停車管理費，皆已支出而無剩餘，依上開規定，免負返還或
    償還價額之責任。
  3.原告主張相當於租金之損害，依民法第126條規定請求權時
    效為5年，但原告又主張地下2樓停車位有30位，故原告取得
    30個停車位之目的，應是出租牟利，故應屬民法第127條第3
    款之「以租賃動產為營業者之租價。」，請求權時效為2年
    ，被告為時效抗辯，故超過2年部份時效應已消滅。退一步
    言，若其請求有理，但其計算之方式有誤，說明如下：原告
    以最高之比例即10%計算，顯然過高。系爭建物為地下2樓，
    為法定避難室、停車空間，無法作為商業用途，且該大樓為
    住宅區，且非市中心，亦無經營商業，被告為管理委員會更
    無法經營商業，僅居於管理權責，收取必要費用，尚需支付
    管理員費用、清潔費用，維修費用（地下2樓無車道，皆須
    以升降設備升降汽車，故維修費用特別高），亦無結餘，故
    原告以10%計算，顯然過高。
  4.地下2樓雖有30個停車位，但並非全部出租，原告以30個車
    位全年租金計算，顯然過高。
  5.退萬步言，若原告主張有理由，原告亦應繳交管理費，原告
    從未繳納，被告主張抵銷之。
四、下列事項為兩造所不爭執，應堪認定：
   (一)系爭建物及土地，原登記所有人為盧三郎，嗣盧三郎亡故
     ，其配偶甲○○○乃登記為所有人。
   (二)系爭建物內，劃分30個停車位，至遲自81年10月起，即提
     供予三貴錦繡居民使用。
   (三)依使用執照平面圖及80年3月20日所繪製之建物測量成果圖
     所示，系爭建物包括地下2層、地下1層及第上1層，分別係
     作避難室、停車空間、升降機及車道。
   (四)系爭建物之起造人為忠民建設股份有限公司（下稱忠民公
     司）。
五、兩造爭執事項厥為：被告是否為系爭建物、土地之實際所有
    人。
六、本院之判斷：
  (一)原告陳稱：盧三郎之前在他哥哥三貴公司幫忙，巡頭看尾，
    每月收入1、2萬元，盧三郎過世時，只留下我現住的房子，
    十多萬的現金，沒留給3個小孩不動產，他也沒有銀行存款
    、投資股票等語（見本院97年10月6日審理筆錄），足徵盧
    三郎並非有巨大資力之人，其如何擁有系爭建物、土地所有
    權，顯有疑問。
  (二)系爭建物落成迄今已十餘年，倘盧三郎確實為系爭建物之所
    有權人，為何其坐視社區居民使用停車位，又任由被告收取
    停車管理費，而從未主張權利？原告於92年9月28日登記為
    系爭建物之所有權人，為何至97年3月3日，始提起本件訴訟
    ？凡此，均悖於常理。
  (三)再者，系爭建物係作為避難室、停車空間、升降機及車道，
    已如不爭執事項(三)所述，可見系爭建物在興建時，係作為公
    共用途，供社區居民使用甚明。從而，系爭建物、土地應係
    忠民公司借用盧三郎之名義，登記為所有權人，易言之，忠
    民公司與盧三郎間，應存有系爭建物、土地之借名契約，今
    原告身為盧三郎之配偶及繼承人，自應繼受該借名契約關係
    。
  (四)綜上，原告僅借名登記為系爭建物、土地之所有權人，則原
    告自非系爭建物、土地之實際所有權人，故原告請求被告應
    返還系爭土地、建物，並給付原告212萬7,175元，及自起訴
    狀送達之翌日起至清償日止按年息百分之五計算之法定遲延
    利息，暨自97年3月4日起至交還不動產之日止，按月以3萬
    5,452元計算損害金，為無理由，應予駁回。原告之訴既經
    駁回，其假執行之聲請，亦為無據，應併駁回之。
七、本件事證已臻明確，兩造其餘攻擊防禦方法，經核與本訴之
    判決結果不生影響，爰不一一論述，併此敘明。
八、據上論結，本件原告之訴為無理由，依民事訴訟法第78條，
    判決如主文。
中    華    民    國    98    年    9     月    16    日
                  民一庭法  官  張鶴齡
以上正本係照原本作成
如對本判決上訴須於判決送達後20日內向本院提出上訴狀
中    華    民    國    98    年    9     月    16    日
                            書記官  王博昭


司法院資訊處製作；財團法人民間司法改革基金會備份。
